【裁判字號】    98,上訴,3826
【裁判日期】    990722
【裁判案由】    強盜
【裁判全文】
臺灣高等法院刑事判決                98年度上訴字第3826號
上  訴  人
即  被  告  謝東翰
選任辯護人  施竣中律師
上  訴  人
即  被  告  邱威豪
選任辯護人  蔡柱律師
上  訴  人
即  被  告  洪世源
            魏俊昌
共      同
指定辯護人  呂翊丞律師
上  訴  人
即  被  告  劉自強即劉凱揚）.
選任辯護人  周昌賢律師
            古健琳律師
            郭緯中律師
上列上訴人因強盜案件，不服臺灣板橋地方法院97年度訴字第49
83號，中華民國98年7月29日第一審判決（起訴案號：臺灣板橋
地方法院檢察署97年度偵字第28335號），提起上訴，本院判決
如下：
    主  文
原判決撤銷。
謝東翰、邱威豪共同意圖為自己不法之所有，以恐嚇使人將本人
之物交付，各處有期徒刑壹年陸月。
洪世源、魏俊昌、劉自強共同意圖為自己不法之所有，以恐嚇使
人將本人之物交付，各處有期徒刑壹年肆月。
    事  實
一、謝東翰受僱於柯景朗所經營之「上光眼鏡行新莊分行」（址
    設：臺北縣新莊市○○路八七七之五號，下稱上光眼鏡行）
    ，擔任店員工作，因任職期間遭柯景朗因故扣薪，心生不滿
    ，乃與邱威豪、洪世源、魏俊昌、劉自強（經改名為劉凱揚
    ，以下稱劉自強）及另一真實姓名不詳綽號「阿豪」之成年
    男子，共同基於意圖為自己不法之所有之犯意聯絡，於民國
    九十七年九月二十五日晚上十時許，由魏俊昌駕駛車牌號碼
    四七○九─EN號自用小客車搭載邱威豪、洪世源、劉自強、
    綽號「阿豪」之男子，且劉自強攜帶裝有仿SIGSAUER廠P二
    二六型半自動手槍製造槍枝一把（經鑑驗結果不具殺傷力）
    之黑色背包前往上光眼鏡行，與謝東翰會合後，即一同步至
    該處二樓柯景朗住處，經柯景朗開門，謝東翰等六人即入內
    ，由「阿豪」將該處大門反鎖，洪世源命柯景朗坐於客廳沙
    發上，謝東翰、邱威豪則藉詞返還先前苛扣之薪資，恐嚇柯
    景朗命其給付新臺幣（下同）十萬元，柯景朗不從，魏俊昌
    即持上開裝有槍枝之背包予柯景朗觸摸，使柯景朗知悉渠等
    攜有槍枝，復由邱威豪向柯景朗恫稱「是不是要在你身上打
    一個洞，你才會把錢交出來」等語，使柯景朗心生畏懼，遂
    以電話聯絡一樓上光眼鏡行人員清點店內公款，並由謝東翰
    至一樓店內向櫃檯人員拿取現金一萬七千元。惟渠等仍嫌不
    足，即由邱威豪接續拿取仍心生畏懼之柯景朗皮夾內之現金
    二千元，因邱威豪發現皮夾內尚有提款卡，乃向柯景朗喝稱
    ：「共須給付十二萬元始能解決此事，否則就要押到山上」
    等語，使柯景朗心生畏懼迫於無奈而以電話聯絡不知情之上
    光眼鏡行總店人員調借現金五萬元，再由謝東翰及邱威豪前
    往臺北縣新莊市○○路、雙鳳路口，向上光眼鏡行其他分店
    人員紀達仁收取該筆現金五萬元，渠等取得上開財物後，即
    由邱威豪與洪世源、魏俊昌、劉自強及綽號「阿豪」之成年
    男子朋分花用，邱威豪並接續命柯景朗於翌日將未足十二萬
    元之部分湊足交予謝東瀚，始行離去。嗣經柯景朗報警處理
    ，先後於九十七年九月二十六日凌晨三時十五分許，在上開
    上光眼鏡行查獲謝東翰、於同日凌晨四時許，在臺北縣新莊
    市○○路、富國路口查獲邱威豪，並扣得現金一萬元（業據
    柯景朗領回）、於同日上午十一時許，在臺北縣土城市○○
    路九六號前查獲洪世源、魏俊昌及劉自強而查悉上情。
二、案經柯景朗訴由臺北縣政府警察局新莊分局報請臺灣板橋地
    方法院檢察署檢察官偵查起訴。
    理  由
壹、程序方面：
一、被告以外之人於審判外之陳述，雖不符刑事訴訟法第一五九
    條之一至第一五九條之四之規定，而經當事人於審判程序同
    意作為證據，法院審酌該言詞陳述或書面陳述作成時之情況
    ，認為適當，亦得為證據；當事人、代理人或辯護人於法院
    調查證據時，知有第一五九條第一項不得為證據之情形，而
    未於言詞辯論終結前聲明異議者，視為有前項之同意，刑事
    訴訟法第一五九條之五第一、二項分別定有明文。共同被告
    之陳述，本質上屬於「證人」，故共同被告之陳述是否可以
    採信，本應以證人之身分調查，故檢察官偵查訊問時，應將
    共同被告以證人之身分加以具結，程序方為妥適。經查：本
    件所引用證人即告訴人柯景朗、共同被告謝東翰、邱威豪、
    洪世源、魏俊昌於偵查中之陳述，檢察官均係以證人之身分
    訊問之，並令之具結作證，且經辯護人及檢察官於原審審理
    中行交互詰問，又證人即共同被告等於前開偵訊中所為之證
    述，並無顯有不可信之情況，且到庭被告及辯護人於九十九
    年六月二十四日本院審理中對共犯彼此間之審判外陳述，均
    表示無意見（本院卷第393頁至第396頁），本院審酌各該供
    述及非供述證據之作成尚無違法不當致瑕疵等情事，且證據
    證明力未有明顯過低情形，乃認應屬適當而有證據能力。
二、本件認定事實所引用之其他卷證資料，並無證據證明係公務
    員違背法定程序所取得，且檢察官、被告及其辯護人於本院
    準備程序及審判期日時均表示無意見而不予爭執，且迄至言
    詞辯論終結前亦未再聲明異議，依刑事訴訟法第一百五十九
    條之五第一項之規定，本件認定事實所引用之其他證據縱屬
    傳聞證據，亦均有證據能力。
貳、實體方面：
一、認定事實：
    訊據被告謝東翰、邱威豪、洪世源、魏俊昌、劉自強固均坦
    承於上揭時、地至前開柯景朗住處，邱威豪曾出言恐嚇告訴
    人柯景朗，其後經告訴人以電話聯絡一樓上光眼鏡行店員，
    即由謝東翰至一樓店面拿取現金一萬七千元，邱威豪並搜取
    告訴人皮夾內之二千元，及經告訴人以電話向友人調借五萬
    元後，由謝東翰、邱威豪前往取得該款等情不諱，惟均矢口
    否認有何結夥三人以上攜帶兇器強盜犯行。被告謝東翰辯稱
    ：伊係因遭告訴人苛扣薪資，而向邱威豪訴苦，邱威豪表示
    願幫伊向告訴人詢明扣薪原委，未料邱威豪帶了四、五人前
    來向告訴人要錢，伊無法控制當天之情形，且告訴人交付之
    六萬九千元，全數均由邱威豪取走，伊並未分得任何款項，
    伊實無強盜之故意與行為分擔云云；被告邱威豪辯稱：係受
    謝東翰所託向告訴人追討遭苛扣之薪資，十萬元之金額是謝
    東翰說的，伊從告訴人皮夾拿的二千元有經告訴人同意，當
    天拿到的錢，係謝東翰交給伊分給其他人，伊並無不法所有
    意圖云云；被告洪世源於原審辯稱：伊係邱威豪之朋友，當
    天只是陪同邱威豪前往幫忙證明告訴人確實有欠謝東翰錢，
    伊有請大家坐下來談，並無命令告訴人坐下云云；被告魏俊
    昌另於原審以：伊係洪世源之朋友，受洪世源之託開車載邱
    威豪等人至前揭上光眼鏡行，當天係劉自強攜帶上開黑色背
    包至該處，伊不知道背包內為何物，亦未將該背包拿給告訴
    人觸摸，伊陪同前往並無不法所有意圖，且僅在告訴人房內
    休息，並未參與要錢之事云云為辯，被告劉自強則辯稱：伊
    係洪世源之友人，邱威豪請渠等一同前往告訴人住處，由邱
    威豪、謝東翰與告訴人討論薪資之事，伊只坐在旁邊聽，從
    進入告訴人住處至離開，均由伊保管上開裝有槍枝的背包，
    並未讓告訴人觸摸該背包，伊並未與告訴人交談，亦未拿取
    告訴人財物，實無不法所有意圖與強盜之行為分擔云云。惟
    查：
  (一)上開事實，業據證人即告訴人柯景朗於檢察官偵訊時具結證
    稱：九十七年九月二十五日晚上十時許，謝東翰等五、六人
    至伊住處，並將門反鎖，邱威豪說如果不拿錢出來，就要在
    伊身上打一個洞、押到山上，且被告魏俊昌拿一包東西予伊
    摸，摸起來感覺是槍，伊很害怕，迫於無奈始以電話聯絡一
    樓眼鏡行櫃檯，嗣由被告謝東翰至櫃檯拿取一萬七千元，其
    後邱威豪又從伊皮夾取出二千元，因邱威豪發現伊皮夾內尚
    有提款卡，隨即改成要求十二萬元，邱威豪、謝東翰外出向
    紀達仁取款五萬元時，其他人仍留在屋內，迨邱威豪、謝東
    翰取得五萬元返回後，邱威豪又要求伊於隔日將不足十二萬
    元的部分拿給謝東翰，其後被告等人始離去，期間在場所有
    人都知道要向伊索取財物，並沒有人出面阻止等語綦詳，核
    與其於原審審理中具結證稱：被告謝東翰跟四至六人上來伊
    宿舍，謝東翰跟伊說要拿十萬元，伊不可能給他們錢，渠等
    硬要伊拿出來，並說如果沒有拿錢出來，要帶伊去山上之類
    的話，並叫伊摸一個背包，摸起來像是槍枝，又說如果不拿
    錢出來，要給伊開一個洞，伊覺得很害怕，才打電話請一樓
    早班人員清點現金，讓謝東翰到一樓店面拿一萬多元，但渠
    等仍嫌不足，叫伊想辦法，伊就打電話給總店長許世賢，因
    為被告等人尚在伊身邊，伊會怕，不敢在電話中說有人向伊
    要錢，就向許世賢借調五萬元，並請其他分店的莊忠川、紀
    達仁送過來，之後被告等人找到伊皮夾，從中拿取二千元，
    又發現有提款卡，認為伊係佯稱沒錢，遂要求伊共應給付十
    二萬元，不足部分要於隔天交付謝東翰等語綦詳，並有被告
    魏俊昌駕駛自用小客車照片二幀（偵卷第七四頁至第七五頁
    ）、贓物認領保管單一紙（偵卷第五二頁）在卷可稽，及被
    告劉自強攜至上址之不具殺傷力改造槍枝一把（槍枝管制編
    號0000000000號）、黑色背包一個扣案（偵卷第
    五一頁）可資佐證。另上開改造槍枝係仿SIGSAUER廠P二二
    六型半自動手槍製造之槍枝，槍管內具阻鐵，無法發射彈丸
    ，認不具殺傷力一節，亦有內政部警政署刑事警察局九十七
    年十月七日刑鑑字第○九七○一四七五○五號槍彈鑑定書一
    份在卷足憑（偵卷第一百零一頁至第一百零三頁）。
  (二)按共同實施犯罪行為之人，在合同意思範圍以內，各自分擔
    犯罪行為之一部，相互利用他人之行為，以達其犯罪之目的
    者，即應對於全部所發生之結果，共同負責，最高法院二十
    八年上字第三一一○號判決可資參照。本件被告謝東翰以電
    話聯絡被告邱威豪，復由邱威豪偕同被告洪世源、魏俊昌、
    劉自強、綽號「阿豪」之人一同前往上址告訴人住處索討金
    錢，被告劉自強並攜有不具殺傷力之槍枝一把，嗣被告等人
    會合，進入告訴人房內後，綽號「阿豪」之人將大門反鎖，
    被告洪世源令告訴人坐在客廳沙發，由被告謝東翰、邱威豪
    向告訴人要索十萬元，因告訴人不從，被告邱威豪即對告訴
    人出言恫稱：如不拿錢出來，要在告訴人身上打一個洞、要
    押到山上去等語，並由魏俊昌將劉自強所攜內有不具殺傷力
    槍枝之背包交予告訴人觸摸，使之知悉內有槍枝，及懾於在
    場被告人多勢眾，以電話聯絡一樓眼鏡行、總店人員，交付
    金錢，及被告邱威豪、洪世源、魏俊昌、劉自強尚有進入告
    訴人房間內之行為，渠等各自分擔恐嚇取財行為之部分，而
    以上開惡害告知方式，對告訴人為恐嚇取財行為，有下列被
    告於原審準備程序供述明確，且經下列證人即共同被告於檢
    察官偵訊時、原審審理中具結證述在卷：
  1.證人即被告謝東翰於檢察官偵訊時具結證稱：係被告邱威豪
    開口向告訴人要十萬元，並指認被告魏俊昌拿黑色背包予告
    訴人觸摸、邱威豪對告訴人很兇、邱威豪從告訴人皮夾內拿
    到二千元，並要告訴人打電話給同事、魏俊昌、邱威豪都有
    進去告訴人房間，其他人也有輪流進去，伊並未阻止其他被
    告拿錢、伊有至一樓店面櫃檯拿一萬七千元，及與邱威豪前
    往新莊市○○路、雙鳳路口拿五萬元；於原審準備程序中供
    稱：邱威豪一直叫告訴人拿錢出來，魏俊昌就拿包包給告訴
    人摸，邱威豪並對告訴人說要在他身上打洞、要把他帶到山
    上去，告訴人就打電話請一樓門市人員清點店內現金，再由
    伊下樓拿一萬七千元上來，但邱威豪仍質問告訴人剩下的錢
    要如何交付，並催促告訴人打電話，之後由伊與邱威豪至中
    正路、雙鳳路口向紀達仁拿五萬元回來、邱有從告訴人皮夾
    中拿二千元，並要告訴人隔天還要補足十二萬元；於原審審
    理中具結證稱：當天洪世源坐在告訴人旁邊，有對告訴人說
    話，但不清楚談話內容、知道二樓門有被反鎖、有看到邱威
    豪從告訴人皮夾拿二千元出來，也有看到有人進入告訴人之
    電腦房、聽到邱威豪對告訴人說要在告訴人身上打一個洞，
    被告魏俊昌並拿背包給告訴人摸等語。
  2.被告邱威豪於原審準備程序中供承：伊有對告訴人稱，如果
    不拿錢出來，要打告訴人、要押到山上去，伊是要嚇告訴人
    、伊知道劉自強有帶槍，在告訴人住處時，告訴人一直不拿
    錢出來，伊和洪世源、魏俊昌說最少要拿一半出來、錢係渠
    等幫謝東翰討、是魏俊昌叫告訴人摸背包，渠等叫告訴人摸
    包包時，謝東翰有在旁邊看，謝東翰應該知道裏面有槍、伊
    有自告訴人皮夾拿取現金二千元等語；於原審審理中具結證
    述：與告訴人談事情的過程中，被告洪世源、魏俊昌也有參
    與討論，是問告訴人何時還錢、「（問：劉自強帶槍，有無
    人阻止？）應該就是玩具。」、「（知道是玩具，為何要帶
    去？是否要去嚇柯景朗？）原本有這樣想，但我們都沒有拿
    出來。」、有看到魏俊昌拿裝槍的背包給告訴人摸、渠等一
    開始用講的，告訴人說沒辦法馬上還，一直拖時間，才有摸
    槍、伊有說不拿錢出來要打告訴人、押上山、同車前往眼鏡
    行之被告都知道背包內有槍等語。
  3.證人即被告洪世源於檢察官偵查中具結證述：進入告訴人宿
    舍後，「阿豪」就將大門反鎖，伊叫告訴人坐沙發、當天是
    劉自強帶槍過去，伊有看到劉自強帶背包過去，應該是邱威
    豪叫劉自強帶的，有看到魏俊昌將劉自強的背包拿給告訴人
    摸、且有聽到「是不是要在你身上打個洞，你才會把錢交出
    來」這句話、「（問：是誰對柯說：「若不拿出錢就要押到
    山上」、「是不是要在你身上打一個洞你才會把錢交出來？
    ）都是謝、柯對質時，邱威豪在旁邊恐嚇講的。」、伊有叫
    告訴人將事情處理，將欠人家的錢還人家、邱威豪在告訴人
    皮夾內拿到二千元、當天沒有任何人阻止謝東翰與邱威豪向
    告訴人恐嚇要錢；於原審準備程序時供稱：有看到「阿豪」
    將門反鎖、邱威豪用蠻兇的口氣跟告訴人說：「趕快還錢，
    不然要在你身上打個洞」等語；於原審審理中具結證稱：是
    「阿豪」將二樓鐵門反鎖、伊知道劉自強有帶背包、「（問
    ：為何邱威豪說你們知道包包有槍？）因為只有他一個人背
    包包，覺得很奇怪。」、應該是邱威豪叫劉自強帶玩具槍、
    邱威豪有用很兇的口氣對告訴人說要告訴人還錢、要打告訴
    人之類恐嚇的話、劉自強、魏俊昌有進入告訴人之電腦房，
    另一間臥室本來有上鎖，我們叫告訴人打開，告訴人就打開
    房門，只有看一下裏面、邱威豪有查看告訴人之皮夾，看到
    裏面有錢及提款卡，就將二千元現金取出放在桌上等語。
  4.被告劉自強於原審準備程序時供稱：邱威豪知道洪世源住處
    有槍，要洪世源帶著備用，伊知道那是把玩具槍，下車後，
    由伊攜帶該背包進入告訴人住處，邱威豪逼問告訴人有無苛
    扣謝東翰薪資，謝東翰說要賠償十萬元，告訴人說十萬元太
    多，邱威豪就用台語對告訴人說「是不是要在你身上打個洞
    ，你才要把錢拿出來？」，之後告訴人才說先把樓下店裏的
    零用金一萬多元給謝東翰，之後邱威豪又叫告訴人想辦法等
    語；於原審審理中具結證稱：被告邱威豪知道扣案黑色背包
    內有玩具槍，當天是邱威豪要伊帶著、「（問：邱威豪為何
    要指定帶該包包？）比較有威脅性。」、邱威豪說將背包帶
    著，說不定會用得到、洪世源應該知道背包內是玩具槍、同
    車前往告訴人住處的被告應該都有看過該背包內的東西、被
    告邱威豪並對告訴人說要將告訴人帶到山上打一頓等語。
  5.證人即被告魏俊昌於原審審理中亦證稱：黑色背包係劉自強
    攜至現場、伊與劉自強當天確實有進入告訴人之電腦房等語
    。
  6.由上開被告等人陳述與告訴人前揭指述情節相互勾稽，可知
    告訴人前揭遭被告等人嚇令交出錢財等證述，與事實相符，
    而無刻意誇大、誣諂被告情事，堪以採信，被告等人對彼此
    之行為均有所知悉，且各自分擔恐嚇取財行為之一部，並相
    互利用他人之行為，以達取得財物之目的，自應對於全部所
    發生之結果，共同負責。
  (三)承上，證人即告訴人於原審審理時具結證述：被告叫伊過去
    坐在沙發上，不能離開，他們人那麼多，伊當然會害怕，伊
    說伊沒錢，被告又叫伊摸一個背包，摸起來像是槍枝，並說
    不拿錢出來，要給伊開個洞，伊很害怕，才聯絡門市，讓謝
    東翰下去拿錢，伊住處有二間房間，一間有上鎖，被告要伊
    打開，二間房間都有被搜，伊不是心甘情願給被告錢，被告
    叫伊拿錢出來處理，如果不從，就會被押走，被告在伊住處
    約二小時，伊一直坐在沙發上，伊要打電話請人送錢過來，
    是經被告同意，而且打電話時，被告就在旁邊，伊害怕身上
    多一個洞，整個過程均不敢拒絕給錢，也不敢叫被告離開」
    等語，核與上述被告於原審結證之情節與供述，大致相符，
    準此，則被告邱威豪辯稱：因為告訴人很兇，恐伊與謝東翰
    二人說不過告訴人，才找朋友一同前往、有經告訴人同意拿
    取皮夾內之二千元云云、被告洪世源辯稱：是用和平的方式
    向告訴人要債、未控制告訴人之行動、被告謝東翰辯稱：當
    天情形不是伊所能控制云云、被告魏俊昌辯稱：只是駕車搭
    載被告邱威豪等人至告訴人住處、不知道背包內有玩具槍，
    亦未拿該背包予告訴人觸摸云云，俱屬避重就輕，推諉卸責
    之詞，無一足取。至被告邱威豪於原審審理中雖辯稱：被告
    謝東翰至一樓上光眼鏡行取得一萬九千元，伊自告訴人皮夾
    內拿取二千元，嗣伊尚返還一千元予告訴人云云，惟證人即
    被告邱威豪於檢察官偵訊時具結已證稱：當天第一次謝東翰
    至樓下拿現金一萬九千元還是一萬七千元，伊忘記了，後來
    伊從告訴人錢包內取走二千元，當天總共拿到六萬九千元等
    語、證人即被告謝東翰於檢察官偵訊時亦明確證稱：伊至眼
    鏡行拿取一萬七千元，邱威豪另自告訴人皮夾拿取二千元，
    其後伊與邱威豪再至新莊市○○路、雙鳳路口拿五萬元，所
    有的錢均交給邱威豪等語在卷，核與證人即告訴人於檢察官
    偵查中具結證述金額相符，證人即被告洪世源於原審審理中
    始證稱：有看到被告邱威豪退還告訴人一千元云云，與其先
    前於檢察官偵訊時所為證述及其他證人之證述迥異，顯係附
    和被告邱威豪之說詞所為，尚難採為有利被告邱威豪之認定
    。
  (四)被告五人另辯稱其等並無不法所有之意圖云云，然而：
  1.證人柯景朗於檢察官偵訊時具結證稱：當天原本因為薪資爭
    議，邱威豪說湊十萬元，謝東翰說好，所以邱威豪向伊開口
    要十萬元，後來又說要十二萬元；「（問：當天謝東翰有無
    說他不要那筆錢？有無說他只想討公道，不要一毛錢？）沒
    有。沒有。」等語在卷，復於原審審理中具結證述：謝東翰
    在伊店內之薪水係由伊發放，每月薪水約二萬三千八百七十
    五元至二萬五千八百七十五元，但因謝東翰任職一年多期間
    ，交接班時藥水之類的東西有短少，或謝東翰向店裏預支薪
    水，因為公司沒有預支的項目，都是伊個人借謝東翰的，所
    以每月約扣薪二至四千元，因為薪水都是發現金，伊都會在
    當面告知謝東翰扣薪情形，且現金袋上也會記載，扣多少錢
    是依謝東翰當天上班的商品短少金額而定，交接時伊都會告
    知謝東翰，並由謝東翰當場點收薪水，預支及短少部分，都
    是伊先幫謝東翰代墊，發給謝東翰多少月薪，公司不會有紀
    錄；剛開始好像不是講十萬元，後來有人說湊整數，謝東翰
    確實有向伊要十萬元，伊問謝東翰有那麼多嗎？另一人說要
    湊整數；後來被告等人找到皮夾內的提款卡，才又變成十二
    萬元；謝東翰在案發之前並未與伊爭執過扣薪的問題；伊於
    案發當時認為自己並未欠謝東翰錢，伊並非心甘情願給被告
    等人錢，係因渠等叫伊拿錢出來處理，如不給就會被押走，
    伊不敢拒絕，也不敢叫被告等人離開，講這種話，身上會多
    一個洞等語。且被告謝東翰於原審審理中亦供稱：當時伊與
    告訴人談扣薪之事，告訴人稱因伊在職期間有損壞鏡片、藥
    水短少情形，所以有扣錢，伊向告訴人說十萬元是一個大概
    的數字，沒有算得很仔細，之前的薪水袋上都有寫扣薪的明
    細；告訴人說沒有十萬元那麼多，伊自己也不知道後來十二
    萬元是怎麼來的、「（問：你剛剛說柯景朗說沒有扣到十萬
    那麼多，為何後來柯景朗同意給你錢？）後來的情況不是我
    能控制的。」、案發前曾有一次與告訴人爭執扣薪之事，但
    不了了之，伊想扣了就扣了，伊原本就想只做到這個月，並
    不打算要再跟告訴人談薪水的事；「（問：為何你不在發薪
    水的時候跟柯景朗說清楚？）我當時已經打算到其他分店去
    做了。」等語在卷。準此，被告謝東翰既自承於任職期間，
    因店內鏡片損壞、藥水短少等情遭告訴人扣薪，且經告訴人
    逐月記明於薪水袋上，則被告謝東翰若對該等扣款有所疑義
    ，大可於收取薪資時向告訴人詢明各筆扣款明細，竟捨此不
    為，反而於任職一年半後，於未提出任何逾扣薪資依據之情
    形下，遽向告訴人主張十萬元薪資債權，自屬無據，遑論嗣
    後尚要求告訴人提高給付金額為十二萬元，更無正當理由。
    參以，被告謝東翰倘無意藉被告邱威豪等眾人之勢，向告訴
    人要索金錢，於見被告邱威豪偕同其餘四名陌生男子前來處
    理扣薪事宜之際，自得請無涉之人先行離去，或以電話知會
    告訴人至一樓店面開放空間討論該事，亦無於被告邱威豪向
    告訴人要求給付十萬元之後，分別至一樓眼鏡行向櫃檯取收
    一萬七千元，及前往臺北縣新莊市○○路、雙鳳路口向紀達
    仁收取五萬元之必要，且證人柯景朗、邱威豪於原審審理中
    均具結證述：其餘未給付之金額，約定由柯景朗於隔日拿給
    被告謝東翰等語明確，足證被告謝東翰確有不法所有意圖。
    至謝東翰於本院所提之薪資證明等資料，僅足證明謝東翰確
    有受扣薪之情事，就其扣薪之總金額，經核亦不足其等於上
    揭時地向告訴人柯景朗嚇索之金額，是被告等以上薪資證明
    辯稱其等僅係處理薪資扣款問題，並無不法所有意圖云云，
    不足憑採。
  2.被告邱威豪於原審審理固供稱：到達告訴人宿舍後，先由謝
    東翰與告訴人談一個價錢，談好是十萬元，告訴人也有承認
    欠謝東翰十萬元，再由伊要求告訴人拿出十萬元云云，惟證
    人柯景朗於檢察官偵訊時，具結證稱：是邱威豪說要湊十萬
    ，並由邱威豪跟我開口說要十萬元，之後十二萬元也是邱威
    豪說的，伊因為害怕才同意交付財物予被告等人、於原審審
    理中亦證稱：一開始好像不是講十萬，後來有人說湊整數，
    伊好像有問謝東翰有那麼多嗎？之後被告等人找到伊皮夾發
    現有提款卡後，才變成十二萬元、伊並不認為自己有欠被告
    謝東翰錢等語；證人即被告謝東翰於原審審理中則結證稱：
    「（問：後來你們有談出一個金額嗎？）我是說個大概的數
    字，約十萬左右，……，當時柯景朗說沒有那麼多，後來如
    何說到十萬我忘記了。」、伊有聽到十二萬元，但不知十二
    萬元怎麼來的等語；被告劉自強於原審準備程序中供稱：謝
    東翰說要賠償十萬元，柯景朗說十萬元太多等語，綜觀上開
    陳述，可知告訴人自始並未承認自己無故苛扣謝東翰薪資，
    而積欠謝東翰薪資債務十萬元，是被告邱威豪前開辯詞，殊
    無可採。從而，被告邱威豪就被告謝東翰對告訴人有無薪資
    債權及金額為何，均非確知。
  3.另證人即被告邱威豪於原審審理中證稱：當天找被告洪世源
    等人一同前往上光眼鏡行時，是說要他們跟我去收朋友的錢
    ，當天拿到的錢，謝東翰都分給我們，伊分到一萬元，其餘
    交給洪世源分給其他人，謝東翰自己是要拿隔天的三萬元；
    謝東翰原本就是要拿錢請我們出來幫他處理，拿多少錢是後
    面拿到錢之後才說的，他原本就是要分我們，如果沒有我們
    ，他這筆錢也拿不回來等語；證人即被告洪世源於原審審理
    中具結證述：被告邱威豪先打電話給我，只說他朋友有債務
    糾紛，說要過來，後來邱威豪到我住處，劉自強、「阿豪」
    也在，因為魏俊昌會開車，所以叫魏俊昌開車載渠等一起去
    ，最後邱威豪拿了幾萬元給伊，叫伊分給其他人，渠等五人
    拿出去一起玩，花掉了，好像是幾萬元等語；證人即被告魏
    俊昌到庭證稱：伊到現場才知道是要催討債務，說是薪水被
    亂扣的事，伊沒有注意告訴人有無答應要還錢，結束後伊有
    跟其他被告一起去吃飯等語；證人即被告劉自強於原審審理
    中結證稱：伊不是當事人，伊都待在告訴人之電腦房內，事
    後從告訴人處取得之金錢都吃東西、唱歌、玩樂花掉了等語
    在卷。足見被告洪世源、魏俊昌、劉自強原本並不認識被告
    謝東翰，亦不清楚謝東翰與告訴人間有何債權債務關係、債
    務金額若干，然自告訴人處所取得現金六萬九千元後，均由
    被告邱威豪、洪世源、魏俊昌、劉自強等人所朋分花用，並
    非交予謝東翰，則被告邱威豪、洪世源、魏俊昌、劉自強等
    人，主觀上有不法所有之意圖，顯非為謝東翰追討債務至為
    灼然，否則豈有拿取上開恐嚇取得之錢財供己花用而未將分
    毫交予謝東翰收受之理。是被告等所辯，俱屬卸責之詞，洵
    無足取。
  (五)綜上所述，被告五人前揭恐嚇取財行為，事證明確，犯行均
    堪認定。
二、論罪：
    按強盜罪之強暴、脅迫，應須抑壓被害人之抗拒或使被害人
    身體上、精神上，處於不能抗拒之狀態為要件（最高法院二
    十二年度上字第三一七號判例意旨參照）。另按刑法上之恐
    嚇取財罪，係以恐嚇使人生畏怖心而交付財物為構成要件（
    最高法院五十一年度台上字第七四六號判例意旨參照）。以
    威嚇方法使人交付財物之強盜罪，與恐嚇罪之區別，係以對
    於被害人施用威嚇程度為標準。如其程度足以抑壓被害人之
    意思自由，至使不能抵抗而為財物之交付者，即屬強盜罪。
    否則，被害人之交付財物與否，儘有自由斟酌之餘地者，即
    應成立恐嚇罪（最高法院三十年度上字第六六八號判例意旨
    照）。換言之，刑法第三百四十六條之恐嚇取財罪之恐嚇行
    為，係指以將來惡害之通知恫嚇他人而言，受恐嚇人尚有自
    由意志，不過因此而懷有恐懼之心，故與強盜罪以目前之危
    害脅迫他人，致喪失自由意志不能抗拒者不同（最高法院六
    十七年度台上字第五四二號判例參照）。查告訴人於原審證
    稱：被告中好像有人告訴我是要來追被扣下的錢（原審卷二
    第七頁）；最後有人送錢來時（莊忠川、紀達仁所送），我
    有進入房間通知他們（原審卷二第八頁）等語，據此可認告
    訴人其行動雖受某程度控制，且生命、身體、安全亦受惡害
    告知，惟告訴人除可聯絡一樓店員備款外，尚得以電話對外
    聯絡同事（莊忠川、紀達仁）將金錢送至指定地點後知會告
    訴人通知被告等人前去取款，告訴人既與店外同事有數次通
    話，顯見其自由意志尚能對外表達，僅係因內心畏懼而願交
    付財物或任由被告等人搜取財物，此應與喪失自由意志無法
    抗拒而交付財物之強盜行為有別，再佐以告訴人於原審證稱
    ：事發後謝東翰仍回店內上班等語（原審卷二第六頁反面）
    ，倘被告等人之強暴脅迫方式，剝奪告訴人自由意志而使之
    不能抗拒而交付財物，告訴人似無可能再予被告謝東翰回店
    內工作。況自被告等人與告訴人交涉過程以觀，均見被告等
    人對於告訴人財物取得並無絕對支配力，尚需喝令告訴人協
    助始能取得所需財物，應認告訴人當時自由意志並未喪失，
    而未達不能抗拒而交付財物程度。核被告謝東翰、邱威豪、
    洪世源、魏俊昌、劉自強所為，均係犯刑法第三百四十六條
    第一項恐嚇取財罪。被告等五人與綽號「阿豪」之人間，對
    上揭犯行有犯意聯絡及行為分擔，均為共同正犯。被告等人
    取得一萬七千元後，接續取得告訴人皮包內二千元，嗣再令
    告訴人委請其他店員於店外交付五萬元，離去前再命柯景朗
    於翌日將未足十二萬元部分湊足交予謝東瀚（該部分因被查
    獲而未遂），其取得財物時間緊接，各恐嚇手段接續且獨立
    薄弱，犯罪目的及侵害法益均相同，應認渠等係接續犯，應
    僅論以恐嚇取財既遂罪。起訴書雖認被告等係涉犯刑法第三
    百三十條加重強盜罪嫌，惟與刑法第三百四十六條恐嚇取財
    罪，僅犯罪手段有無致被害人得否抗拒之不同，其侵害被害
    人財產法益之基礎事實，有罪質上共通性，應認基本社會事
    實同一，本院自得本於起訴書犯罪事實，變更起訴法條。
三、撤銷及量刑之說明：
    原審對被告五人論罪科刑，固非無見。惟查：(一)原審未斟酌
    告訴人尚得以電話對外聯繫備款事宜，其自由意志未喪失，
    未達不能抗拒程度，逕論以強盜罪，尚有未合。(二)被告等人
    於九十九年一月十一日返還不法所得七萬元予告訴人而達成
    和解，原審未及審酌，容有未洽。被告五人否認有不法所有
    意圖提起上訴雖無理由，惟原判決既有上開可議之處，自應
    由本院撤銷改判。爰審酌被告等五人恐嚇告訴人並取得財物
    六萬九仟元，侵害其人身自由及財產安全，及各別於前開犯
    罪中所實施之手段、與被害人之關係親疏、犯罪動機、所得
    財物多寡、犯後態度及被告等人與告訴人已達成和解（本院
    卷第一六九頁）等一切情狀，分別量處如主文所示之刑。至
    扣案不具殺傷力之改造槍枝一把、黑色背包一個，被告均否
    認為渠等所有，且查無其他積極事證足以證明為被告等所有
    ，又非違禁物，爰不於本案宣告沒收。
四、不另為無罪諭知部分：
  (一)公訴意旨略以：緣謝東翰受僱於柯景朗所經營之「上光眼鏡
    行新莊分行」（址設：臺北縣新莊市○○路八七七之五號，
    下稱上光眼鏡行），擔任店員工作，因任職期間遭柯景朗因
    故扣薪，心生不滿，乃與邱威豪、洪世源、魏俊昌、劉自強
    及另一真實姓名不詳綽號「阿豪」之成年男子，共同意圖為
    自己不法之所有，基於結夥三人以上、攜帶兇器強盜他人財
    物之犯意聯絡，於民國九十七年九月二十五日晚上十時許，
    由魏俊昌駕駛車牌號碼四七○九─EN號自用小客車搭載邱威
    豪、洪世源、劉自強、綽號「阿豪」之男子，且劉自強攜帶
    裝有客觀上足供兇器使用之仿SIGSAUER廠P二二六型半自動
    手槍製造槍枝一把（經鑑驗結果不具殺傷力）之黑色背包前
    往上光眼鏡行，與謝東翰會合後，即一同步至該處二樓柯景
    朗住處，經柯景朗開門，謝東翰等六人遂入內，由「阿豪」
    將該處大門反鎖，洪世源命柯景朗坐於客廳沙發上，謝東翰
    、邱威豪則藉詞返還先前苛扣之薪資，嗣邱威豪、魏俊昌、
    洪世源及「阿豪」進入柯景朗住處房間翻找財物，並取走柯
    景朗放置房間床頭之二千元家樂福禮券。因認涉刑法第330
    條第1項罪嫌。
  (二)按犯罪事實應依證據認定之，無證據不得認定犯罪事實。又
    不能證明被告犯罪者，應諭知無罪之判決。刑事訴訟法第一
    百五十四條第二項、第三百○一條第一項分別定有明文。而
    事實之認定，應憑證據，如未能發現相當證據，或證據不足
    以證明犯罪事實，自不能以推測或擬制之方法，為裁判基礎
    。且認定犯罪事實所憑之證據，雖不以直接證據為限，間接
    證據亦包括在內，然而無論直接或間接證據，其為訴訟上之
    證明，須於通常一般人均不致有所懷疑，而得確信其為真實
    之程度者，始得據為有罪之認定。倘其證明尚未達到此一程
    度，而有合理懷疑之存在，致無從使事實審法院獲得有罪之
    確信時，即應由法院為諭知被告無罪之判決（最高法院四十
    年臺上字第八六號、七十六年臺上字第四九八六號判例參照
    ）。經查：告訴人於九十九年五月二十五日本院審理中稱伊
    無法提出家樂福禮券購買證明，故不予追究等語（本院卷第
    三三五頁），復觀被告五人歷審中均表示不知告訴人有家樂
    福禮券一事，故本件檢察官所提出之證據，不足以證明被告
    五人有取得家樂福禮券而涉犯公訴人所指強盜罪；此外，復
    查無其他積極證據，足資證明被告確有公訴意旨所指上開犯
    行，且該部分事實與前揭經論罪科刑之犯罪事實間，有接續
    犯之實質上一罪關係，爰不另為無罪之諭知。
五、本件被告洪世源、魏俊昌經合法通知未到庭，乃不待其陳述
    ，逕為判決。
據上論斷，應依刑事訴訟法第三百六十九條第一項前段、第三百
六十四條、第二百九十九條、第三百條、第三百七十一條，刑法
第二十八條、第三百四十六條第一項，判決如主文。
本案經檢察官陳大偉到庭執行職務。
中    華    民    國    99    年    7     月    22    日
                  刑事第九庭  審判長法  官  陳貽男
                                    法  官  周盈文
                                    法  官  詹駿鴻
以上正本證明與原本無異。
如不服本判決，應於收受送達後10日內向本院提出上訴書狀，其
未敘述上訴之理由者並得於提起上訴後10日內向本院補提理由書
（均須按他造當事人之人數附繕本）「切勿逕送上級法院」。
                                    書記官  梁淑時
中    華    民    國    99    年    7     月    22    日
附錄：本案論罪科刑法條全文
中華民國刑法第346條
（恐嚇取財得利罪）
意圖為自己或第三人不法之所有，以恐嚇使人將本人或第三人之
物交付者，處六月以上五年以下有期徒刑，得併科一千元以下罰
金。
以前項方法得財產上不法之利益，或使第三人得之者，亦同。
前二項之未遂犯罰之。

司法院資訊處製作；財團法人民間司法改革基金會備份。
